臺灣基隆地方法院民事判決　　　　　　 100年度簡上字第21號
上　訴　人　吳連昇
上　訴　人　陳鈺雯
被 上訴 人　周豐榮
訴訟代理人　陳鈺雯
上列當事人間請求給付借款事件，上訴人對於中華民國100 年1
月13日本院99年度基簡字第937 號第一審判決各自提起上訴，本
院合議庭於民國100年11月21日言詞辯論終結，判決如下：
    主  文
兩造上訴均駁回。
第二審訴訟費用各自負擔。
    事實及理由
一、吳連昇起訴主張：陳鈺雯於民國89年2 月3 日向其借款新臺
    幣（下同）10萬元（下稱系爭借款），並交付由周豐榮、陳
    鈺雯共同簽發、發票日為89年2 月3 日、面額10萬元、到期
    日為89年2 月28日之本票1 紙（下稱系爭本票），雙方對系
    爭借款以口頭約定利息為月息3%。惟其屆期提示系爭本票卻
    未獲付款，經與陳鈺雯彙算本金及利息後，協議陳鈺雯以勞
    保退休金47萬8,947 元全數償還，其即不再請求10萬元之本
    票債權，為使陳鈺雯順利辦理勞保退休金，其尚為陳鈺雯墊
    付3,000 元之勞保費，詎料陳鈺雯辦妥勞保退休金後，於99
    年7 月26日僅給付其25萬元，抵充利息後仍積欠23萬1,947
    元（計算式：478,947 ＋3,000 －250,000 ＝231,947 ），
    陳鈺雯遂於同日簽立承諾書（下稱系爭承諾書）承諾願清償
    餘款23萬1,947 元，則本件借款債務既尚未清償完畢，其自
    得依系爭本票及系爭承諾書請求：(一)周豐榮、陳鈺雯應連帶
    給付吳連昇10萬元及自89年2 月3 日起至清償日止按週年利
    率20% 計算之利息；(二)陳鈺雯應給付吳連昇231,947 元及自
    99 年7月26日起至清償日止按週年利率20 %計算之利息等語
    。原審判命陳鈺雯應給付吳連昇231, 947元，及自99年7 月
    26日起至清償日止按週年利率5%計算之利息，暨為假執行及
    免為假執行之宣告，並駁回吳連昇其餘之訴。吳連昇、陳鈺
    雯均對其敗訴部分聲明不服，提起上訴，吳連昇上訴聲明：
    (一)原判決不利於吳連昇之部分廢棄。(二)上開廢棄部分，周豐
    榮、陳鈺雯應連帶給付吳連昇10萬元，及自89年3 月1 日起
    至清償日止，按週年利率6 ﹪計算之利息；對於陳鈺雯之上
    訴，則聲明：陳鈺雯之上訴駁回。
二、陳鈺雯、周豐榮則以：陳鈺雯確實有向吳連昇借款10萬元，
    並交付系爭本票予吳連昇，但雙方就系爭借款並未約定利息
    ，而吳連昇另有為陳鈺雯墊付勞保費3,000 元，惟陳鈺雯領
    取勞保退休金47萬8,947 元後，業於99年7 月26日給付吳連
    昇25萬元，吳連昇竟覬覦陳鈺雯所餘勞保退休金23萬1,947
    元，而以拒絕開立收據及返還周豐榮名下房地所有權狀之方
    式，脅迫陳鈺雯簽署系爭承諾書，陳鈺雯爰依民法第92條第
    1 項規定，撤銷系爭承諾書之意思表示。又系爭本票債務，
    自到期日即89年2 月28日起至99年7 月26日止之本金及利息
    總額，縱以11年加以計算，亦僅為16萬9,000 元，茲因陳鈺
    雯已給付吳連昇25萬元，顯逾吳連昇之債權總額，是本件借
    款債務已清償完畢，吳連昇自不得再主張系爭本票之債權等
    語，資為抗辯。陳鈺雯並上訴聲明：(一)原判決不利於陳鈺雯
    之部分廢棄。(二)上開廢棄部分，吳連昇之訴駁回；對於吳連
    昇之上訴，則聲明：吳連昇之上訴駁回。
三、經查，陳鈺雯於89年2 月3 日向吳連昇借款10萬元並交付系
    爭本票予吳連昇，經吳連昇屆期提示系爭本票卻未獲清償，
    嗣吳連昇復為陳鈺雯墊付勞保費3,000 元，陳鈺雯則於99年
    7 月26日給付吳連昇25萬元，並於同日簽立系爭承諾書等情
    ，有89年2 月3 日借款收據、系爭本票、系爭承諾書等附卷
    可稽，且為兩造所不爭執，堪認屬實。至吳連昇主張系爭借
    款債務仍未清償完畢，其得請求周豐榮、陳鈺雯給付系爭本
    票票款及借款餘額等語，則為周豐榮、陳鈺雯所否認，並以
    前詞置辯，是本件之爭點應為：(一)陳鈺雯能否依民法第92條
    第1 項規定撤銷系爭承諾書之意思表示？(二)吳連昇依系爭承
    諾書請求陳鈺雯給付231,947 元及自99年7 月26日起算之法
    定遲延利息有無理由？(三)吳連昇請求周豐榮、陳鈺雯給付系
    爭本票之票款及自89年3 月1 日起算之法定遲延利息有無理
    由？茲分述如下：
  (一)陳鈺雯不得依民法第92條第1 項規定撤銷系爭承諾書之意思
    表示：
    陳鈺雯辯稱吳連昇以拒絕開立收據及返還不動產所有權狀之
    方式，脅迫其簽署系爭承諾書云云，惟當初交付不動產所有
    權狀係為設定抵押權，作為系爭借款之擔保等情，業據吳連
    昇陳明在卷，則吳連昇於系爭借款全數清償前，拒絕返還上
    開不動產所有權狀，要屬保全債權之正當行為，且證人即系
    爭承諾書之見證人楊庭珺於本院審理時具結證稱：其於99年
    7 月26日陪同陳鈺雯前往臺北車站內之郵局，與吳連昇見面
    ，見面後陳鈺雯交付25萬元現金予吳連昇，吳連昇表示還有
    餘款未還，吳連昇與陳鈺雯遂在郵局內之椅子上書寫系爭承
    諾書，當時有很多人來來往往，吳連昇並未表示如果陳鈺雯
    不簽署系爭承諾書，就不讓陳鈺雯離開或要報復陳鈺雯，吳
    連昇好像有說若不簽系爭承諾書，就不給陳鈺雯收據，但沒
    有脅迫陳鈺雯，只是因為生氣，所以語氣很大聲等語，則陳
    鈺雯簽署系爭承諾書之場合，既屬人來人往之公共場所，且
    在場之證人亦明確證稱吳連昇並未脅迫陳鈺雯，自尚難僅憑
    陳鈺雯之片面之詞，遽認陳鈺雯簽署系爭承諾書有遭脅迫之
    情事。從而，陳鈺雯辯稱其得依民法第92條第1 項規定，撤
    銷系爭承諾書之意思表示云云，自屬無據。
  (二)陳鈺雯應給付吳連昇23萬1,947 元，及自99年7 月26日起算
    之法定遲延利息：
    吳連昇主張其與陳鈺雯彙算系爭借款本息後，協議以陳鈺雯
    之勞保退休金47萬8,947 元作為清償，又陳鈺雯於99年7 月
    26 日 僅清償25萬元，尚欠借款餘額及其為陳鈺雯代墊之復
    保費，總計23萬1,947 元等情，核與系爭承諾書記載之內容
    ：「一、本人陳鈺雯領到勞保局退休金47萬8,947 元償還吳
    連昇25萬元尚欠23萬1,947 元（含吳君代墊復保費用3,000
    元）未還。二、本人陳鈺雯於89年2 月3 日向吳連昇君借到
    新台幣10萬元歷經十餘年承諾願以勞保退休金47萬8,947 元
    償還吳連昇君。迄未償還部分願以後另行設法或以房屋抵押
    借款償還」等語相符，堪信為真實，且吳連昇與陳鈺雯既約
    定以陳鈺雯領取之勞保退休金清償系爭借款本息，足認係以
    陳鈺雯領取勞保退休金之日即99年7 月26日作為清償日，故
    陳鈺雯應自99年7 月26日起，負擔遲延責任。又依系爭承諾
    書所載，尚無關於利息及利率之約定，則吳連昇依民法第23
    3 條第1 項規定所得請求之遲延利息，自應依法定利率即週
    年利率5%加以計算。從而，吳連昇依系爭承諾書請求陳鈺雯
    給付23萬1,947 元，及自99年7 月26日起至清償日止，按週
    年利率5 ﹪計算之利息，洵屬正當。
  (三)吳連昇不得再請求陳鈺雯、周豐榮連帶給付系爭本票票款：
  1.陳鈺雯向吳連昇借款10萬元，並交付系爭本票作為擔保等情
    ，已如前述，另關於系爭借款是否約定利息一事，吳連昇雖
    主張其與陳鈺雯約定利息為月息3%，惟為陳鈺雯所否認，且
    吳連昇亦未能舉證以實其說，應認系爭借款並無約定利率。
    從而，依法定利率計算系爭借款自89年2 月3 日至99年7 月
    26日簽署系爭承諾書時之本息，應為15萬2,384 元【計算式
    ：100,000 ＋〔100,000 ×5%×（10＋174/365 ）〕＝152,
    384 】。
  2.吳連昇與陳鈺雯簽署系爭承諾書，協議以陳鈺雯領取之勞保
    退休金清償系爭借款本息，而該勞保退休金47萬8,947 元，
    顯逾系爭借款本息15萬2,384 元，堪認其係以消滅系爭借款
    債務之意思表示而成立系爭承諾書之新債務，核屬債之更改
    ，否則陳鈺雯豈會願意簽署系爭承諾書而負擔遠高於原先欠
    款數額之債務。至吳連昇雖主張當初係約定陳鈺雯以勞保退
    休金全數償付，其就不請求10萬元，但因陳鈺雯僅交付25萬
    元，故10萬元債務尚未消滅云云，惟陳鈺雯否認雙方有上開
    約定，且系爭承諾書亦未記載上開意旨，故吳連昇此部分主
    張，委無可採。
  3.系爭借款債務，既已因債之更改而歸於消滅，則用以擔保該
    債務之系爭本票債務，自因原因關係不存在而同歸消滅，從
    而，吳連昇依系爭本票請求陳鈺雯、周豐榮連帶給付票款，
    即無理由，應予駁回。
四、綜上所述，吳連昇本於系爭承諾書之法律關係，請求陳鈺雯
    給付23萬1,947 元及自99年7 月26日起至清償日止，按週年
    利率5 ﹪計算之利息，為有理由，應予准許。原審就此部分
    為吳連昇勝訴判決，逾此部分之請求，則予駁回，理由雖有
    不同，惟與本院前開結論一致，仍應予維持。兩造聲明上訴
    ，分別指摘原判決不當，請求廢棄改判，均無理由，爰駁回
    兩造之上訴。
五、據上論結，本件上訴為無理由，依民事訴訟法第436 條之1
    第3項、第449條第2項、第78條，判決如主文。
中    華    民    國   100    年    12    月    5     日
                  民事庭審判長法  官  蔡聰明
                              法  官  陳湘琳
                              法  官  陳怡安
以上正本係照原本作成。
本判決不得上訴。
中    華    民    國   100    年    12    月    5     日
                              書記官  王鵬勝